---
title: "Latihan 1"
author: "Rafi Adabhi Sunarya"
date: "2025-08-20"
output: html_document
editor_options: 
  markdown: 
    wrap: sentence
---

# Paket R untuk Data Spatial

```{r}
library(sp) # mengolah data peta (titik, garis, poligon) (versi lama)
library(sf) # mengolah data spasial vektor modern
library(mapview) # membuat peta interaktif
library(spData) # berisi contoh data spasial
library(spatstat) # untuk data berupa titik ()
library(ggplot2) # membuat grafik
library(terra) # untuk data raster
library(raster) # versi lama mengolah data raster
```

## Paket sf untuk Data Vektor Spasial

-   **st_read()** : membaca data spasial menjadi objek sf.\
-   **st_as_sf()** : mengubah data biasa menjadi objek spasial (sf object).\
-   **st_write()** : menulis objek sf ke dalam file.\
-   **st_crs()** : mendapatkan atau menetapkan sistem referensi koordinat (CRS).\
-   **st_transform()** : mengubah data menjadi CRS baru.\
-   **st_intersection()** : memotong (intersection) objek sf.\
-   **st_union()** : menggabungkan beberapa objek sf menjadi satu.\
-   **st_simplify()** : menyederhanakan geometri suatu objek sf.\
-   **st_coordinates()** : mengambil koordinat dari objek sf.

# Jenis Data Spasial

## Pola Titik (Pattern)
```{r}
plot(clmfires, use.marks = FALSE, pch = ".") 
```

```{r}
plot(hamster) 
```

## Data Aeral

```{r}
d <- st_read(system.file("shape/nc.shp", package ="sf"),
             quiet = TRUE)
mapview(d, zcol = "SID74")
```

## Data Geostatistik

```{r}
data(meuse)
meuse <- st_as_sf(meuse, coords = c("x", "y"), crs = 28992) # 28992 adalah EPSG resmi belanda
mapview(meuse, zcol = "lead",  map.types = "CartoDB.Voyager")
```

```{r}
mapview(properties, zcol = "prpsqm")
```

# Pengolahan  Data Spasial

## Vektor
```{r}
data(meuse)
meuse <- st_as_sf(meuse, coords = c("x", "y"), crs = 28992)
coord <- st_coordinates(meuse)

plot(meuse[1], main = "points")
```

```{r}
line <- SpatialLines(list(Lines(list(Line(coord)), "line1")))
plot(line, main = "lines")
```

```{r}
data("meuse.riv")
meuse.lst <- list(Polygons(list(Polygon(meuse.riv)), "meuse.riv"))
meuse.pol <- SpatialPolygons(meuse.lst)

plot(meuse.pol, col = "grey", main ="polygons")
```

```{r}

```

## Raster
```{r}
pathraster <- system.file("ex/elev.tif", package = "terra")
r <- terra::rast(pathraster)
r
```

```{r}
plot(r)
```

# Mengatur Working Directory
```{r}
setwd("D:/Github/college_courses/Spatial Regression/Week 1")

```


# Membaca Data Spasial
```{r}
veg<-st_read(dsn="D:/Github/college_courses/Spatial Regression/Week 1/cape_peninsula/cape_peninsula/veg", layer="Vegetation_Indigenous")

```

```{r}
class(veg)
```

```{r}
plot(veg)
```

```{r}
plot(veg[3])
```

```{r}
ggplot() +
  geom_sf(data=veg, aes(fill=National_))
```

